【裁判字號】    94,訴,628
【裁判日期】    951220
【裁判案由】    損害賠償
【裁判全文】
臺灣新竹地方法院民事判決               94年度訴字第628號
原      告  乙○○
                        樓
被      告  丙○○
            甲○○
上二人共同
訴訟代理人  李林盛律師
            王彩又律師
            李明仙律師
上列當事人間損害賠償事件，本院於民國95年12月6日辯論終結
，判決如下：
    主  文
原告之訴及假執行之聲請均駁回。
訴訟費用由原告負擔。
    事實及理由
一、原告主張：
（一）緣原告與訴外人陳秀猛（已歿）均係明美寶石塑膠工藝有
      限公司（下稱明美公司）之股東，雙方各持股百分之50。
      詎料，陳秀猛竟於民國84年10月20日偽造原告名義製作股
      東同意書，同意將明美公司解散。嗣陳秀猛旋即將明美公
      司所有坐落新竹市○○段373地號土地（重測前為坐落新
      竹市○○○段219之4地號）及其地上建物即門牌號碼新竹
      市○○街393號房屋（下稱系爭房地）偽以「買賣」方式
      於84年12月20日移轉於其子即被告丙○○名下，被告丙○○又伺機偽以「買賣」方式移轉於其女兒即被告甲○○名
      下。由於原告長期在中國大陸工作，於93年11月始發覺上
      情。陳秀猛與被告二人之上開行為對原告已構成共同侵權
      行為，依法被告應連帶負回復原狀及損害賠償責任，原告
      亦得依不當得利請求權，請求被告返還其等所受之利益。
（二）按「因侵權行為受利益致被害人受損害時，依法被害人固
      有損害賠償請求權，與不當得利返還請求權，其損害賠償
      請求權雖因時效而消滅，而其不當得利返還請求權，在同
      法第125條之消滅時效完成前，仍得行使之。」，最高法
      院41年台上字第871號判例參照。又「主債務人因竊取債
      權人之財物，債權人對之既得基於損害賠償之法律關係，
      請求回復原狀，同時又得基於不當得利之法律關係，請求
      返還其所受之利益，此即學說上所謂請求權之並存或競合
      ，有請求權之債權人，得就二者選擇行使其一，請求權之
      行使已達目的者，其他請求權即行消滅，如未達目的者，
      仍得行使其他請求權。」，最高法院48年台上字第1179號
      判例參照。再「不當得利返還請求權與損害賠償請求權，
      法律上之性質雖有未同，但二者訴訟上所據之事實如屬同
      一，則原告起訴時雖係基於侵權行為之法律關係，然在訴
      訟進行中於他造為時效之抗辯後，亦不妨再基於不當得利
      之請求權而為主張。」，最高法院56年台上字第30 64號
      判例參照。查，陳秀猛與被告二人對原告已構成共同侵權
      行為，已詳如前述，是原告除依法得請求被告連帶負回復
      原狀及損害賠償責任外，同時又得基於不當得利之法律關
      係，請求返還其等所受之利益，加以被告就侵權行為之法
      律關係，又提出時效之抗辯，是參照民法第197條項規定
      及前揭之判例要旨，原告同時主張損害賠償請求權及不當
      得利返還請求權，於法並無違誤。
（三）對被告抗辯之陳述：
    1.被告丙○○與陳秀猛共同偽以買賣方式將上開房地移轉登
      記予被告丙○○：
      (1)原告與訴外人陳秀猛（已歿）均係明美公司之股東，雙
        方各持股百分之50，然因原告常年在大陸工作，加以陳
        秀猛又係自己親屬，故未曾過問明美公司營運狀況，惟
        原告從未同意將明美公司解散，且該股東同意書上之原
        告簽名係遭偽造，並非原告之筆跡，此由肉眼亦可觀出
        係同一個人所簽署，顯見系爭同意書確實係遭偽造。
      (2)被告丙○○辯稱，當時其父陳秀猛經手辦理系爭房地所
        有權移轉登記時，伊並未參與，故不知詳細經過情形云
        云，惟細繹當時系爭房地之所有權移轉契約書其上所蓋
        用之被告丙○○印章，與被告於95年1月6日提呈之答辯
        狀，所蓋用之印章係同一枚，由被告丙○○相隔十年後
        依舊使用同一枚印章之事實觀之，應足認定該枚印章係
        供告丙○○平日所使用，且當時之所有權移轉過程其確
        實有參與其中。
      (3)系爭房地被告丙○○事後亦以買賣之名義再將所有權移
        轉予被告甲○○，惟被告甲○○推稱係被告丙○○經手
        辦理所有權移轉登記，伊並不知經過情形，由茲亦可見
        被告甲○○並未支付買賣價款，否則被告甲○○豈有可
        能不知經過情形？
      (4)退萬步言，縱如被告丙○○所言，其係以買賣方式取得
        系爭房地，且已支付新台幣（下同）225萬元之價款，
        惟系爭房地賣主係明美公司，故該筆買賣價款應係匯至
        明美公司帳戶，而其竟匯至陳秀猛個人帳戶，難認該等
        款項即係買賣價款，原告身為明美公司50%股權之大股
        東，亦否認明美公司曾經收受系爭價款，是被告丙○○
        若無法證明已支付225 萬元予明美公司，被告亦應連帶
        將系爭房地此不當利益，返還予原告。
      (5)被告另辯稱明美公司出售土地之時，原告人在國內，故
        明美公司解散及出售房地應確實係經原告同意云云，根
        本不實在，蓋原告都能十餘年不過問明美公司營運狀況
        ，區區在台待數個月，如何就能推定原告確實曾同意明
        美公司解散及出售房地？況且在系爭同意書確實係遭偽
        造之情況下，被告更無理由如此推定，是被告此等答辯
        理由，實不足採。
    2.原告之請求權並未罹於時效而消滅：
      (1)按「因侵權行為所生之損害賠償請求權，自請求權人知
        有損害及賠償義務人時起，二年間不行使而消滅。自有
        侵權行為時起，逾十年者亦同。」民法第197條第1項定
        有明文。
      (2)查系爭股東同意書係於「84年10月20日」遭偽造，系爭
        房地係於「84年12月20日」以偽買賣方式遭移轉，而原
        告係於93年11月4日申請謄本時發現上情，並於94年10
        月14日提起本件訴訟，是本件自有侵權行為時起（即84
        年10月20日起），至原告提起本件訴訟之日（即94年10
        月14日）並未逾10 年，而原告於93年11月4日始知有損
        害，至提起本件訴訟亦未逾2年時效。
      (3)另，原告身為股東以來，並未曾收過明美公司任何財務
        報表，或過問明美公司之營運狀況，是被告辯稱原告至
        遲於85年6月30日前未接獲陳秀猛造具之財務報表時，
        即應知悉明美公司已解散云云，全屬臆測之詞，毫無根
        據。
（四）綜上，爰聲明：
    1.被告應連帶將坐落新竹市○○段373地號土地及新竹市○○段11建號建物（即門牌號新竹市○○街393號房屋）之
      抵押權全部塗銷且將其所有權範圍各二分之一移轉登記於
      原告。
    2.訴訟費用由被告共同負擔。
    3.原告願提供現金或同面額之台北富邦商業銀行無記名可轉
      讓定存單為擔保，請准宣告假執行。
二、被告則以：
（一）被告丙○○並未與訴外人陳秀猛共同偽以買賣方式將系爭
      房地移轉登記予被告丙○○，被告丙○○亦未與被告甲○○共同偽以買賣方式將系爭房地移轉登記予被告甲○○，
      而共同侵害原告之權利。
    1.按當事人主張有利於己之事實者，就其事實有舉證之責任
      ，民事訴訟法第277條前段定有明文。又民事訴訟如係由
      原告主張權利者，應先由原告負舉證之責，若原告先不能
      舉證，以證實自己主張之事實為真實，則被告就其抗辯事
      實即令不能舉證，或其所舉證據尚有疵累，亦應駁回原告
      之請求，最高法院17年上字第917號判例參照。而第三人
      主張表意人與相對人通謀而為虛偽意思表示者，該第三人
      應負舉證之責，最高法院亦著有48年台上字第29號判例可
      參。最高法院19年上字第38號判例則謂：以侵權行為為原
      因，請求回復原狀或賠償損害者，應就其權利被侵害之事
      實負立證之責。
    2.明美公司原係訴外人陳義宗所成立經營，陳義宗與陳秀猛
      及原告之父陳秀義係屬兄弟關係，陳秀猛係老大，陳秀義
      係老二，陳義宗為老三。嗣69年間，因陳義宗經營明美公
      司不善，乃央求其大哥陳秀猛接手經營，陳秀猛乃找其二
      弟陳秀義一同接手。故明美公司於69年3月間執行業務股
      東改為陳秀猛，而陳秀義則以其子即原告乙○○作為股東
      登記名義人。嗣陳秀義因需資金週轉，即要求其大哥陳秀
      猛買受其股份（即出資額），但明美公司本即由陳秀猛負
      責經營，且依當時之公司法規定，有限公司之股東須有二
      人以上，故並未將乙○○之股東名義變更，惟有關公司須
      股東配合用印之事情，陳秀義均全權代理其子即原告乙○○配合辦理。迨84年間，明美公司因經營不善，且協助陳
      秀猛經營明美公司之長子陳鏘民因病過世，陳秀猛乃決定
      將明美公司結束，並辦理解散清算事宜，故商得乙○○同
      意，於公司決議解散之股東同意書上蓋章，辦理解散登記
      事宜。明美公司解散後，為辦理清算事宜，陳秀猛即商得
      其次子即被告丙○○之同意，買受系爭房地，以完成清算
      程序。當時被告丙○○係在桃園縣楊梅鎮幼獅工業區開設
      工廠，並無多餘資金馬上給付價款，惟其父即陳秀猛表示
      明美公司要辦理清算，故先將系爭房地所有權移轉登記予
      丙○○，以結束清算事務，迨丙○○有多餘資金時再給付
      。嗣丙○○於85年4月5日、86年1月23日即分別匯款25 萬
      元及200萬元予其父陳秀猛，以給付系爭房地之買賣價金
      。87年3月間，丙○○再將上開房地出售予其女兒即被告
      甲○○。
    3.查明美公司確係被告丙○○之先父陳秀猛所獨資經營，原
      告乙○○之股東登記名義係其父陳秀義參與投資時之登記
      人頭，嗣後陳秀義已將其出資額全部轉讓與陳秀猛，礙於
      當時公司法規定有限公司之股東須有二人以上，且陳秀猛
      與陳秀義二人係親兄弟，基於兄弟間之信賴關係，而未將
      乙○○之股東名義辦理變更登記。倘原告乙○○確實擁有
      明美公司百分之50之股權，係明美公司之大股東，為何其
      於公司解散前十五年來（69年至84年）之時間，從未過問
      公司之事情，並參與經營？且公司於84年間解散時，如未
      經其同意蓋章，焉有多年來均未向陳秀猛要求分配公司盈
      餘之理？是原告主張其於93年11月始知悉明美公司已解散
      ，顯然違反常情常理，不足採信。
    4.又明美公司辦理解散清算登記事宜，係由陳秀猛委託會計
      師事務所辦理，詳情被告並不知悉。被告丙○○僅係向明
      美公司買受系爭不動產之善意第三人。嗣丙○○再於87年
      3月間，將上開房地出售予其女兒即被告甲○○，依法並
      無不合。本件原告無任何證據，遽行主張被告二人與陳秀
      猛共同侵權，顯屬無據，自無可採。
    5.本件經本院向內政部警政署入出境管理局函查結果，原告
      自84年10月12日入境後，迄85年9月21日始再出境，故明
      美公司於84年10月20日由全體股東即陳秀猛及原告二人決
      定解散時，原告係在國內，不可能不知情。復查明美公司
      係屬有限公司，依公司法第20條第1項、第110條第1項之
      規定，應於每屆會計年度終了，造具各種財務報表分送各
      股東承認。而明美公司既於84年10月20日申請解散登記，
      自當時起迄至原告主張之93年11月間止，長達將近十年之
      時間，自不可能每年再造具財務報表分送股東承認，原告
      焉有不知之理？原告雖主張其長期在大陸工作，迄93年11
      月間始發覺明美公司於84年10月20日申請解散云云。然查
      如上揭所述，原告自84年10月12日入境後，迄85年9月21
      日始再出境，長達十一個多月之時間，皆在國內。且原告
      自85年9月21日起，每年雖有數次之入出境紀錄，但每年
      均有數個月之時間在國內，此有內政部警政署入出境管理
      局95年5月18日境信雲字第09511003350號函附原告之入出
      國日期證明書在卷可憑，原告不可能長達約十年之期間，
      均未向陳秀猛查詢明美公司經營情況之理。足證本件明美
      公司於84年10月20日申請解散，確經原告同意，並配合辦
      理解散登記手續。
    6.末查，系爭房屋即門牌新竹市○○街393號之房屋，於新
      竹市改制前，原門牌係新竹縣香山鄉香山村香山坑2之1號
      ，上開建物經九二一大地震後，已受損坍塌殆盡，原告竟
      毫無所悉，追加訴請被告應移轉該房屋之所有權二分之一
      予伊，益足證明原告對明美公司之狀況毫不知悉，其根本
      未出資投資明美公司，而僅係股權登記名義人即人頭而已
      。
（二）退萬步言之，依前揭公司法第110條第1項規定，有限公司
      每屆會計年度終了，董事應依第228條之規定，造具各項
      表冊，分送各股東，請其承認。而公司法第228條第1項係
      規定：「每會計年度終了，董事會應編造左列表冊，於股
      東常會開會三十日前交監察人查核：一、營業報告書。二
      、財務報表。三、盈餘分派或虧損撥補之議案。」而依公
      司法第170條第2項規定，股東常會應於每會計年度終了後
      六個月內召開。從而，有限公司最遲於會計年度終了後六
      個月內，應造具各項財務報表分送股東承認。故原告至遲
      於85年6月30日前未接獲陳秀猛造具之明美公司84年度之
      財務報表時，即應知悉明美公司已解散，其遲至94年10月
      14日始提起本件訴訟，顯逾民法第197條第1項之二年消滅
      時效，被告爰主張消滅時效抗辯。
（三）綜上所述，原告提起本件訴訟，所主張之事實並不實在，
      依法洵屬無據，委無可採。且本件請求權已罹於消滅時效
      ，其請求亦依法無據，故聲明：
    1.原告之訴及其假執行之聲請均駁回。
    2.訴訟費用由原告負擔。
    3.如受不利之判決，被告願供擔保請准宣告免為假執行。
三、兩造不爭執之事實：
（一）緣原告與被告之父即訴外人陳秀猛均係明美公司登記之股
      東，雙方各持股百分之50；明美公司並於84年10月20日辦
      理解散登記。
（二）系爭房地於84年12月20日以買賣為原因移轉登記於被告丙○○名下，嗣被告丙○○於87年3月間以買賣為原因移轉
      登記於被告甲○○名下。
四、得心證之理由：
    本件兩造爭執之處應在於，被告丙○○與訴外人陳秀猛間及
    被告丙○○與被告甲○○間究有無通謀虛偽買賣之情事？茲
    審酌如下：
（一）按當事人主張有利於己之事實者，就其事實有舉證之責任
      ，民事訴訟法第277條前段定有明文；又民事訴訟如係由
      原告主張權利者，應先由原告負舉證之責，若原告先不能
      舉證，以證實自己主張之事實為真實，則被告就其抗辯事
      實即令不能舉證，或其所舉證據尚有疵累，亦應駁回原告
      之請求（最高法院17年上字第917號判例參照）；又第三
      人主張表意人與相對人通謀而為虛偽意思表示者，該第三
      人應負舉證之責（最高法院48年台上字第29號判例參照）
      。
（二）經查，原告主張同意明美公司辦理解散之股東同意書上原
      告之簽名係遭人偽造之事實，為被告所否認，則依上開說
      明，原告自應就此事實負舉證之責，惟原告並無法舉證以
      實其說，其此部分主張已難信實；且原告於起訴狀中雖主
      張股東同意書係訴外人陳秀猛偽造者，然其於本院審理時
      又自承：不知何人偽造者等語（見本院95年5月10日言詞
      辯論筆錄），則原告之主張是否為真實，即足質疑。至原
      告雖稱：股東同意書上之簽名乃同一人所為，並非其筆跡
      云云，然原告若已對明美公司之解散表示同意而授權他人
      於股東同意書上簽名蓋章，亦難以股東同意書上為同一人
      字跡即謂其簽名係遭人偽造者；況原告係明美公司登記之
      股東，而明美公司乃於84年10月間即登記解散，迄今已逾
      10 年，若如原告所言其未同意明美公司辦理解散，衡之
      常情，豈有於十年間未查詢明美公司經營及盈餘分配情形
      ，且於十餘年後始行主張未同意明美公司辦理解散登記，
      股東同意書係遭人偽造之理？是原告主張股東同意書遭訴
      外人陳秀猛偽造一節，尚難採信。
（三）次查，原告主張被告丙○○與訴外人陳秀猛間係通謀虛偽
      買賣一節，亦無法舉證以實其說，且為被告丙○○所否認
      ，被告丙○○並提出土地建築改良物買賣所有權移轉契約
      書、土地增值稅繳款書、契稅繳款書、電匯單據等為證，
      由上開文件可知，系爭房地係於84年12月20日以買賣為原
      因，移轉登記為被告丙○○所有，且被告丙○○確於85年
      4月5日、86 年1月23日分別匯款25萬元及200萬元予訴外
      人陳秀猛，已足認系爭房地以買賣為原因所為之所有權移
      轉登記應非虛偽；而原告就此雖稱電匯價金數額與被告所
      提出之所有權移轉契約書上之價金數額不符，並稱款項係
      匯入陳秀猛帳戶，非明美公司帳戶云云，然被告所提出之
      所有權移轉契約書乃俗稱之「公契」，且其上所載買賣價
      金較被告電匯予訴外人陳秀猛之數額為少，而在買賣不動
      產之交易慣例上，買賣雙方大都分別定有所謂之私契與公
      契，當事人間依真正成交之交易價格所簽訂之買賣契約，
      為俗稱之私契，其格式不拘，另當事人於成交後，在辦理
      所有權移轉登記時，須依當年度交易標的土地之公告現值
      作為計算依據，製作制式之買賣所有權移轉登記契約書，
      提出於地政事務所，作為登記之原因，並以之為課稅之依
      據，即俗稱之公契，而私契與公契兩者之價格，除有特別
      之理由外，當事人間所訂真正交易價格之私契，恆高於作
      為向地政事務所辦理所有權移轉登記時所提出作為課稅依
      據之公契價格，此為眾所週知之交易常態，是原告所稱價
      金不符一節尚不足為不利於被告之認定依據；且原告並無
      法舉出反證證明被告丙○○與訴外人陳秀猛間之匯款乃基
      於其他法律關係所為者，而明美公司之解散、清算事宜乃
      訴外人陳秀猛負責處理者，此為兩造所不爭，則訴外人陳
      秀猛處理明美公司之資產，被告丙○○將買賣價金匯予訴
      外人陳秀猛，亦與常情無違。縱認被告丙○○所為上開匯
      款證明不足為被告丙○○支付系爭房地買賣價金之證明，
      亦無從據此逕認系爭買賣為虛偽，且原告就其所主張被告
      丙○○買受系爭房地係通謀虛偽意思表示一節，亦始終無
      法舉證證明，原告之主張自無足採。另原告主張被告丙○○虛偽買賣系爭房地，對其提出刑事偽造文書之告訴，亦
      經台灣新竹地方法院檢察署檢察官以無何證據證明被告丙○○虛偽買賣系爭房地為由不起訴處分在案，有本院依職
      權調閱之95年度偵字第1898號偽造文書案卷足稽，並有95
      年度偵字第1898號不起訴處分書附卷可憑。再者，明美公
      司之解散登記乃訴外人陳秀猛所辦理者，原告亦主張股東
      同意書係訴外人陳秀猛所偽造者，縱原告之主張可信為真
      實，縱認明美公司辦理解散登記未經原告同意，亦與被告
      丙○○無涉，且無從據此逕認被告丙○○買受系爭房地係
      虛偽買賣。此外，原告就被告丙○○與訴外人陳秀猛間之
      買賣為通謀虛偽意思表示一節，亦無法舉出其他證據證明
      ，原告之主張自不足採。
（四）再查，原告主張被告丙○○與被告甲○○間就系爭土地之
      買賣為通謀虛偽意思表示一節，亦為被告所否認，而原告
      就此亦同未舉出證據證明，且被告甲○○取得系爭房地所
      有權係以買賣為原因登記者，有土地及建物登記簿謄本在
      卷可憑，而原告主張被告甲○○虛偽買賣系爭房地並對其
      提出刑事偽造文書之告訴，亦經台灣新竹地方法院檢察署
      檢察官為不起訴處分在案，有95年度偵字第1898號不起訴
      處分書附卷足稽，此外，原告就其所主張之事實，亦無法
      提出其他證據以資證明，其空言主張被告丙○○與被告甲○○間就系爭土地之買賣為虛偽通謀者，自不足採信。
（五）綜上，系爭房地之所有權既係被告丙○○以買賣為原因取
      得者，再由被告丙○○以買賣為原因移轉登記予被告甲○○，而原告主張系爭房地係被告通謀虛偽買賣而取得者，
      均無法舉證以實其說；從而，原告本於侵權行為、不當得
      利之法律關係，請求被告應連帶將系爭房地之抵押權全部
      塗銷且將其所有權範圍各二分之一移轉登記於原告，自無
      理由，應予駁回。
（六）兩造其餘主張及所提證據，經審酌後認均與本院上開論斷
      無涉或無違，爰不予論述。
五、原告受敗訴判決，其假執行之聲請即失所依據，應併予駁回
    。
六、訴訟費用負擔之依據：民事訴訟法第78條。
中    華    民    國    95    年    12    月    20    日
                  民事第一庭    法  官  林南薰
以上正本係照原本作成。
如對本判決上訴，須於判決送達後20日內向本院提出上訴狀。
中    華    民    國    95    年    12    月    20    日
                                書記官  蕭宛琴


司法院資訊處製作；財團法人民間司法改革基金會備份。
